# Introdução {#intro}


**Missing Values** (ou valores ausentes) é um fenômeno  gerado  pela falta de um valor em uma variável para uma  observação.


## Missing no R

No R, um elemento não é conhecido em um vetor   **não está disponível**, a sua posição  é  assinalada com um  `NA`. Exemplo:

```{r}
a <- c(1, 2, 3, NA)
a
b <- c('a', NA, 'C')
b
c <- c(FALSE, TRUE, NA)
c
```

Um elemento resultante de uma indeterminação matemática é assinalado por `NaN`.

```{r}
a <- c(4, 5, 8, 0)/0
a
```

A função `is.na(x)` retorna um vetor do mesmos tamanho  do vetor x, com valor `TRUE` na mesma posição onde se encontra um  `NA`.

```{r}
a <- c(4, NA, 8, NA)
a
```

A função `is.nan(x)` retorna um vetor do mesmos tamanho  do vetor x, com valor `TRUE` na mesma posição onde se encontra um  `NaN`. No exemplo seguinte, observa-se que `is.na(x)` retorna `TRUE` quando encontra um `NaN`.

```{r}
a <- c(Inf-Inf, 0/0, NA, NaN)
is.nan(a)
is.na(a)
```

### Como o R trata missing value

Quando há um `Na`envolvido em uma operação, o resultado é um `NA`. Isto ocorre, porque os dados envolvidos não estão definidos.

```{r}
a <- c(1,2,3,NA)
mean(a)
5 + NA
```

Em muitas funções do R há o arumento `na.rm=`, que recebe um valor lógico `TRUE` ou `FALSE`, se for atribuído o valor `TRUE` os elemetos `NA` não são considerados.

```{r}
a <- c(1,2,3,NA)
mean(a)
mean(a, na.rm = TRUE)
```

Em uma operação relacional,  `==`, `>`, `>=`, `<` , `<=` ou `!=`, se um dos operandos é `NA` então resultado é um `NA`. Assim, para verificar se um valor `x` é `NA` não use `x == NA`, use `is.na(x)`. 

```{r}
a <- 5

a == NA

is.na(a)

a != NA

a < NA

a > NA

```


O R apresenta análises que só atuam em um conjunto de dados completos. Logo, exitindo, ao menos um, `NA` na observação, essa é desconsiderada. Observe o resultado da análise de regressão abaixo, das 153 observações, 37 foram eleiminadas porque apresentavam `NA` na variável dependente `Ozone`.

```{r}
# As observações com NA em Ozone e Wind são eliminadas
# da análise.

fit <- lm(Ozone ~ Wind, data = airquality)
summary(fit) 
```

## Conceitos de MCAR, MAR e MNAR

Rubin [@rubin1976inference] classificou os problemas de dados perdidos em três categorias. Em sua teoria, cada ponto de dados tem alguma probabilidade de ser ausente. O processo que governa essas probabilidades é chamado de *missing data mechanism* or *response mechanism*. Os processo apresentados são:

+ MCAR (*missing completely at random*)
+ MAR (*missing at random*)
+ MNAR (*missing not at random*)

Esta classificação  é importante para entender porque alguns métodos não funcionam. Sua teoria estabelece as condições sob as quais um método  *missing value* podem fornecer inferências estatísticas válidas. 

A maioria das correções simples funciona apenas sob a suposição MCAR que é  restritiva e freqüentemente irreal. Se MCAR for aplicável, tais métodos podem fornecer estimativas viesadas.

### MCAR

O processo MCAR  ocorre se a probabilidade de ocorrer um missing value é a mesma para todos os casos.
 
Isso implica efetivamente que as causas dos missing values não estão relacionadas aos dados. Consequentemente, podemos ignorar muitas das
 complexidades que surgem devido à falta de dados, além da óbvia perda de informações. Exemplo de MCAR

1. Uma balança que ficou sem baterias, alguns dados serão perdidos simplesmente por falta de sorte.

2. Em uma amostra aleatória, onde cada membro tem a mesma chance de ser incluído na amostra. Os dados (não observados) de membros da população.

Embora seja conveniente, o MCAR geralmente  não é realista para os dados disponíveis.

### MAR

O processo MAR ocorre a probabilidade de ser missing values é a mesma apenas dentro de grupos definidos por dados observados.

O processo MAR é um muito mais ampla do que MCAR. Por exemplo: 

1. Uma balanças colocada  em uma superfície macia pode, produzir mais missing values do que quando colocada em uma superfície rígida. Se, entretanto, sabemos o tipo de superfície e se podemos assumir MCAR dentro do tipo de superfície, então os dados são MAR.

2. Ao tomar uma amostra de uma população, onde a probabilidade de ser incluída depende de alguma propriedade conhecida.

MAR é mais geral e mais realista do que MCAR. Os métodos modernos de dados perdidos geralmente partem do pressuposto MAR.

### MNAR

O processco MNAR ocorre se os processos **MCAR**  e  **MAR** não forem válidos.

MNAR significa que a probabilidade de estar perdido varia por motivos que desconhecemos. Por exemplo:

1. O mecanismo da balança de pesagem pode se desgastar ao longo do tempo, produzindo mais dados perdidos conforme o tempo passa, mas podemos deixar de notar isso. Se os objetos mais pesados forem medidos posteriormente, obteremos uma distribuição  das medições que será distorcida. 

MNAR inclui a possibilidade de que a escala produza mais valores ausentes para os objetos mais pesados , uma situação que pode
 ser difícil de reconhecer e controlar. 
 
Um exemplo de MNAR em pesquisas de opinião pública ocorre se aqueles com opiniões mais fracas respondem com menos frequência. 

MNAR é o caso mais complexo. As estratégias para lidar com o MNAR são encontrar mais dados sobre as causas da falta ou realizar análises hipotéticas para ver o quão sensíveis são  os resultados em vários cenários. 


### Exemplo 1

Considere duas variáveis contínuas, uma sujeita a não-resposta. Suponha que X ═ idade e Y ═ renda.

Se a probabilidade que a renda seja observada é a mesma para todos os
indivíduos, independente de sua idade ou renda, então os dados são MCAR.

Se a probabilidade que a renda seja observada varia de acordo com a idade do indivíduo mas não varia de acordo com sua renda, então os dados são MAR. 

Mas, se a probabilidade de que a renda seja observada varia de acordo com a própria renda (geralmente a perda é maior entre as pessoas que possuem renda mais alta), então os dados são NMAR. Neste caso, a não-resposta depende dos dados ausentes <!---(Little e Rubin, 1987) ---> e, portanto, a falta de especificação de um modelo para a não-resposta evidentemente vicia a análise estatística.

### Exemplo 2 

Em [@Eekhout2015DontMO] exemplifica os processos de geração de *missing values*. Nessa tabela são apresentados a idade e o QI de doze indivíduos. A colunas MCAR, MAR e MNAR são valores para a variável QI, caso determinado processo ocorresse.


idade | QI | MCAR | MAR | MNAR
------|----|------|-----|------
25    |133 |`NA`  |`NA` | 123
26    |121 |121   |`NA` | 121
29    | 91 | 91   |`NA` | `NA`
30    |105 |`NA`  |`NA` | `NA`
30    |110 |110   |`NA` | 110
31    | 98 |`NA`  |`NA` | `NA`
44    |118 |118   |118  | 118
56    | 93 | 93   |93   | `NA`
48    |141 |`NA`  |141  | 141
51    |104 |`NA`  |104  | `NA`
51    |116 |116   |116  | 116
54    | 97 |`NA`  | 97  | `NA`

1. **MCAR** - Não há nenhum padrão na ocorrência de  **missing values**. Considere que os questionários foram perdidos pelos correios.

2. **CAR** - os respondentes mais novos não informaram o valor do **QI**. Atente para o fato: os **missing values** na variável **QI** estão relacionados com a variável **idade**. 

3. MNAR - Os respondentes com **QI** mais baixo são `NA`. As origens dos `NA` em  **QI** é influênciada pela própria variável **QI**. 
