# Multiple imputation

## Multiple imputation

A *multiple imputation* cria $m > 1$ conjuntos de dados completos. Cada um desses conjuntos de dados é analisado por software de análise padrão. Os m resultados são agrupados em uma estimativa pontual. <!--- final mais o erro padrão por regras de agrupamento simples ("regras de Rubin"). A Figura 1.5 ilustra as três etapas principais da imputação múltipla: imputação, análise e agrupamento. --->

A análise começa com dados observados e incompletos. A *multiple imputation* cria várias versões completas dos dados, substituindo os valores ausentes por valores p lausíveis. Esses valores são extraídos de uma distribuição modelada especiﬁcamente para cada valor ausente. <!---A Figura 1.5 retrata m = 3 conjuntos de dados imputados--->. 

São criados $m$ conjutos de dados que preservam todos os valores observados, mas diferem nos valores imputados. A segunda etapa é estimar os parâmetros de interesse de cada conjunto de dados imputado. Isso normalmente é feito aplicando o método analítico que teríamos usado se os dados estivessem completos. Os resultados serão diferentes porque seus dados de entrada diferem. É importante perceber que essas diferenças são causadas apenas por causa da incerteza sobre qual valor imputar. A última etapa é reunir as m estimativas do parâmetro em uma estimativa e estimar sua variância. A variância combina a variância de amostragem convencional (variância dentro da imputação) e a variância extra causada pela variância extra de dados perdidos causada pelos dados perdidos (variância entre imputação). Sob as condições apropriadas, as estimativas combinadas não são viesadas e têm as propriedades estatísticas corretas.

## Exemplos

### Método de imputação múltipla


O data frame `airquality` será aplicada a *multiple interations* para estimar os valores faltantes para as variáveis faltantes `Ozone` e  `Solar.R`. Assim, serão

1. gerados 5 data frames com valores;
2. ajustados 5 modelos para predizer `Ozone`; e 
3. Combinar os valores dos parâmetros ajustados.



```{r}
library(mice)
imp <- mice(airquality, m=10, seed = 1, print = FALSE) 
fit <- with(imp, lm(Ozone ~ Wind + Temp + Solar.R))
tab <- summary(pool(fit))
tab[, c(1:3, 5)] 

```

Agora, segue os resutados do mesmos modelo aplicado ao conjunto decasos completos.

```{r}
fit <- lm(Ozone ~ Wind + Temp + Solar.R, data = airquality, na.action = na.omit)
coef(summary(fit))

```


As soluções são próximas, devido ao fato da maioria dos *missing values* ocorrem na variável dependente. Os erros padrão gerados por *multiple imputation* são levemente  menores que os gerados pelo modelo que usa os casos completos.

### Manipulando NA

Os pacotes `base` e `stats` apresentam funções que são uteis para manipular  `NA`. A seguir serão aplicadas algumas dessas funções no data frame airquality. 


funções utéis na manipulação do `NA`:


+ anyNA() - Retorna `TRUE` se há um `NA` no objeto analizado.

```{r}
anyNA(airquality)
```

+ `is.na()`  - Retorna um vetor lógico especificando quais elementos de um vetor são `NA`, missing.

```{r}
casos_missing <- which(is.na(airquality$Ozone))
casos_missing
```


+ `complete.case()` - Retorna um vetor lógico especificando quais elementos /linhas são casos completos, isto é, sem nenhum valor missing. 

```{r}
casos_completos <- airquality[complete.cases(airquality), ]
head(casos_completos)

casos_incompletos <- airquality[!complete.cases(airquality), ]
head(casos_incompletos)
```


+ `na.omit()`- Exclui os casos não completos de um data frame ou um elementos `NA` em um vetor.
```{r}
casos_completos<- na.omit(airquality)
head(casos_completos)
```


+ `is.nan()`- Retorna um vetor lógico especificando quais elementos de um vetor são `NaN`, missing. Essa função não retorna `TRUE` quando encontra um  valor `NA`.

```{r}
is.nan(NA)
```

### Uso básico da função mice

O data frame `nhanes2` é nativo do pacote `mice`, possui 25 observações e 4 variáveis, numéricas ou categóricas. As variáveis são:

+ age - classe de idade (1=20-39, 2=40-59, 3=60+)

+ bmi - índice de massa corporal (imc= kg/m**2)

+ hyp - apresenta hipertenção (1=no,2=yes)

+ chl- coleterol total (mg/dL)


A função `summary()` apresenta a quantidade de `NA` em cada variável.

```{r}
library(mice)
summary(nhanes2)
```


As variáveis  `bmi`, `chl` e `chl`  apresentam `NA`, para as variáveis numéricas serão inputadas pela média e a variável `hyp` terão os seus valores faltantes por méio de uma regressão logística:

```{r}
imp <- mice(nhanes2, meth=c('','mean','logreg','mean'), printFlag = F)
complete(imp)
```







