# Multiple imputation

## Multiple imputation

A *multiple imputation* cria $m > 1$ conjuntos de dados completos. Cada um desses conjuntos de dados é analisado por software de análise padrão. Os m resultados são agrupados em uma estimativa pontual <!--- final mais o erro padrão por regras de agrupamento simples ("regras de Rubin"). A Figura 1.5 ilustra as três etapas principais da imputação múltipla: imputação, análise e agrupamento. --->

A análise começa com dados observados e incompletos. A *multiple imputation* cria várias versões completas dos dados, substituindo os valores ausentes por valores p lausíveis. Esses valores são extraídos de uma distribuição modelada especiﬁcamente para cada valor ausente. <!---A Figura 1.5 retrata m = 3 conjuntos de dados imputados--->. 

São criados $m$ conjutos de dados que preservam todos os valores observados, mas diferem nos valores imputados. A segunda etapa é estimar os parâmetros de interesse de cada conjunto de dados imputado. Isso normalmente é feito aplicando o método analítico que teríamos usado se os dados estivessem completos. Os resultados serão diferentes porque seus dados de entrada diferem. É importante perceber que essas diferenças são causadas apenas por causa da incerteza sobre qual valor imputar. A última etapa é reunir as m estimativas do parâmetro em uma estimativa e estimar sua variância. A variância combina a variância de amostragem convencional (variância dentro da imputação) e a variância extra causada pela variância extra de dados perdidos causada pelos dados perdidos (variância entre imputação). Sob as condições apropriadas, as estimativas combinadas não são viesadas e têm as propriedades estatísticas corretas.

### Exemplo 1

Continuing with the airquality dataset, it is straightforward to apply multiple imputation. The following code imputes the missing data ﬁve times, ﬁts a linear regression model to predict Ozone in each of the imputed datasets, and pools the ﬁve sets of estimated parameters.

Ao data frame `airquality` será aplicada a *multiple interations* para estimar os valores faltantes para as variáveis faltantes `Ozone` e  `Solar.R`. Assim, serão

1. gerados 5 data frames com valores ;
2. ajustados 5 modelos para predizer `Ozone`; e 
3. Combinar os valores dos parâmetros ajustados.



```{r}
library(mice)
imp <- mice(airquality, m=10, seed = 1, print = FALSE) 
fit <- with(imp, lm(Ozone ~ Wind + Temp + Solar.R))
tab <- summary(pool(fit))
tab[, c(1:3, 5)] 

```

Agora, segue os resutados do mesmos modelo aplicado ao conjunto decasos completos.

```{r}
fit <- lm(Ozone ~ Wind + Temp + Solar.R, data = airquality, na.action = na.omit)
coef(summary(fit))

```


As soluções são próximas, devido ao fato da maioria dos *missing values* ocorrem na variável dependente. Os erros padrão gerados por *multiple imputation* são levemente  menores que os gerados pelo modelo que usa os casos completos.

